臺灣高等法院刑事判決　　　　　　　　100年度上易字第858號
上　訴　人　臺灣板橋地方法院檢察署檢察官
被　　　告　邱進興
上列上訴人因被告違反毒品危害防制條例案件，不服臺灣板橋地
方法院99年度易字第3099號，中華民國100年3月2日第一審判決
（聲請簡易判決處刑案號：臺灣板橋地方法院檢察署99年度偵字
第19209號），提起上訴，本院判決如下：
    主  文
上訴駁回。
    理  由
一、聲請簡易判決處刑意旨略以：被告邱進興明知海洛因屬於毒
    品危害防制條例所規範管制之第一級毒品，不得非法持有，
    竟基於持有第一級毒品海洛因之犯意，於民國98年12月24日
    15時許，經警在臺北縣三重市（現改制為新北市三重區，下
    同）自強路1段178號前查獲，持有第一級毒品海洛因2包，
    並扣得上開海洛因2包（總淨重0.778公克），因認被告邱進
    興涉犯毒品危害防制條例第11條第1項之持有第一級毒品罪
    嫌。
二、按犯罪事實應依證據認定之，無證據不得認定其犯罪事實，
    又不能證明被告犯罪者，應諭知無罪之判決，刑事訴訟法第
    154條第2項、第301條第1項定有明文。刑事訴訟法上所謂認
    定犯罪事實之證據，係指足以認定被告確有犯罪行為之積極
    證據而言，如未能發現相當證據或證據不足以證明，自不能
    以推測或擬制之方法，以為裁判基礎，最高法院29年上字第
    3105號及40年台上字第86號分別著有判例；又認定不利於被
    告之事實，須依積極證據，苟積極證據不足為不利被告之認
    定時，即應為有利於被告之認定，更不必有何有利之證據，
    最高法院30年上字第816號判例參照。且刑事訴訟上證明之
    資料，無論其為直接或間接證據，均須達於通常一般之人均
    不致有所懷疑，而得確信其為真實之程度，始得據為有罪之
    認定，若其關於被告是否犯罪之證明未能達此程度，而有合
    理懷疑之存在，致使無從形成有罪之確信，根據「罪證有疑
    ，利於被告」之證據法則即不得遽為不利被告之認定，亦有
    最高法院76年度台上字第4986號判例可稽。
三、證據能力部分：
    按刑事訴訟法基於證據裁判主義及嚴格證明法則，明定得以
    作為認定犯罪事實存否之依據者，以有證據能力之證據為限
    。而「傳聞排除法則」中所謂被告以外之人於審判外之陳述
    無證據能力，係針對證據目的在於證明犯罪事實爭點（issu
    e on fact）之證據資格而言，若證據之目的僅係作為「彈
    劾證據憑信性或證明力」之用（issue on credibility），
    旨在減損待證事實之成立或質疑被告或證人陳述之憑信性者
    ，其目的並非直接作為證明犯罪事實成立存否之證據，則無
    傳聞排除法則之適用，此即英美法概念所稱「彈劾證據」（
    impeachment evidence），日本刑事訴訟法第328條亦已就
    此項「彈劾證據」予以明文規定，基於刑事訴訟發現真實及
    公平正義之功能，於我國刑事訴訟上亦應有其適用。故於審
    判期日證人所為陳述與審判外之陳述相異時，仍可提出該證
    人先前所為自我矛盾之陳述，用來減低其在審判時證言之證
    明力，此種作為彈劾證據使用之傳聞證據，因非用於認定犯
    罪事實之基礎，不受傳聞法則之拘束。因此，被告以外之人
    於審判外之言詞或書面陳述，雖不得以之直接作為證明犯罪
    事實存否之證據，但非不得以之作為彈劾證據，用來爭執或
    減損被告、證人或鑑定人陳述之證明力（最高法院98年度臺
    上字第2079號、第2896號、第4029號判決參照）。本件判決
    以下所引有關上揭被告以外之人於審判外之言詞及書面陳述
    ，均非直接證明犯罪事實存否之證據，依前開判決意旨，皆
    不受證據能力規定及傳聞法則之限制，合先敘明。
四、檢察官認為被告涉有前揭持有第一級毒品毒品犯行，係以被
    告於警詢及檢察官偵查中之供述、證人劉永芸於本院調查程
    序所為之證述、臺北縣政府警察局（現改制為新北市政府警
    察局，下同）三重分局搜索扣押筆錄、扣押物品目錄表、現
    場及扣案物品照片、交通部民用航空局航空醫務中心99年1
    月15日航藥鑑字第0990132號毒品鑑定書、新北市政府警察
    局查獲毒品案件尿液檢體監管紀錄表、臺灣檢驗科技股份有
    限公司99年1月22日出具之濫用藥物檢驗報告等為其主要論
    據。訊據被告邱進興固坦承其於98年12月24日15時許，在新
    北市○○區○○路1段178號前修理車號1802-VF號自用小客
    車時，為警盤查並於車內查獲2包海洛因等情，惟堅詞否認
    有檢察官所指之持有第一級毒品海洛因之犯行，辯稱：「車
    牌號碼1802-VF號自用小客車為伊友人楊政智及劉永芸夫婦
    使用，當日伊因受他們所託更換該車輪胎及修理零件才會駕
    駛該車外出，扣案海洛因係從置於車內之外套口袋中查獲，
    該外套並非伊所有，伊也不知道為何車內會有毒品，洵無持
    有第一級毒品海洛因犯行。」等語。經查：
  (一)本件查獲經過，係被告於新北市○○區○○路1段178號前修
    理上開車號1802-VF號自用小客車之車門零件時為警盤查，
    經被告同意而搜索被告之身體及上開車輛後，於披掛在該車
    駕駛座椅背之黑色外套內查獲第二級毒品甲基安非他命4包
    （淨重共計7.405公克）、第一級毒品海洛因2包（淨重共計
    0.778公克）、安非他命吸食器3個、電子磅秤2台、大分裝
    袋15個及小分裝袋28個等物，有自願搜索同意書、新北市政
    府警察局三重分局搜索扣押筆錄、扣押物品目錄表、查獲現
    場及扣案物品照片11張、交通部民用航空局航空醫務中心99
    年1月15日航藥鑑字第0990132號毒品鑑定書等在卷足憑，足
    認本件查獲之白色粉末2包（淨重共計0.778公克、驗餘淨重
    共計0.776公克），確為第一級毒品海洛因，且上開毒品及
    吸食器等物均係從置放於上開自用小客車內之黑色外套口袋
    中起出無訛。
  (二)上開車號1802-VF號自用小客車車主為證人顏巧旻，該車平
    時皆係被告之友人即證人楊政智及劉永芸在使用，證人楊政
    智及劉永芸於98年12月24日央請被告幫忙更換該車之輪胎，
    故劉永芸於同日12時許將該車開到新北市○○區○○路附近
    交給被告，被告再將該車開到位於新北市○○區○○街之「
    翔毅輪胎行」更換輪胎乙節，業據證人即該車車主顏巧旻於
    警詢時證稱該車僅是登記在伊名下，實際使用人是其乾姊劉
    永芸及劉永芸之男友（實為劉永芸之夫楊政智）等語明確（
    見偵卷第13頁），核與證人劉永芸於原審結證情節相符（見
    原審卷第44、45頁），並有車號1802-VF號自用小客車行照
    影本在卷可佐，是被告所辯該車非其所有，亦非其使用，當
    日僅因受託更換該車輪胎及修理零件而駕駛該車外出等情，
    足信為真實。
  (三)上開置放於車內之黑色外套為被告之友人即該車輛實際使用
    人楊政智所有，並非被告所有之物一節，業據證人即楊政智
    之妻劉永芸於原審審理時結證稱：「該車平常是伊及楊政智
    在使用，不會借給被告使用，當天是請被告幫忙換輪胎才將
    該車交給被告，交車給被告時車內即有一件黑色長風衣披掛
    在駕駛座的椅背上，該外套是楊政智的，已經放在車內好一
    陣子了，楊政智的習慣是把毒品放在外套裡。」等語明確（
    見原審卷第44、45頁），與被告所辯：「該車平常都是楊政
    智跟劉永芸在使用，伊只是幫忙換輪胎才駕駛該車外出，劉
    永芸交車給伊時車內駕駛座椅背上即掛著一件黑色長風衣。
    」等語相符，則披掛於上開車輛駕駛座椅背上、為警搜索查
    獲第一級毒品海洛因2包之黑色外套應為楊政智所有，而非
    被告所有之物。」等語相符。證人楊政智經原審傳、拘未到
    ，雖於本院審理時始結證稱：「上開自用小客車原本以伊名
    義購買，但車子是邱進興的朋友，外號東東（音譯）開的，
    伊並未開上開自用小客車請被告更換輪胎，亦未在車上放2
    包海洛因，車上的外套也不是伊的。」等語（見本院100年5
    月26日審判筆錄），否認其為上開自用小客車之使用人及其
    上黑色外套之所有人，核與證人劉永芸之證言及被告之供述
    不符，然經本院訊問後，證人楊政智始坦認「東東（音譯）
    」是其配偶即證人劉永芸，因購買上開自用小客車之資金係
    其妻即證人劉永芸出資，但證人劉永芸並無駕駛執照，故以
    其名義購買，交由證人劉永芸使用等情（見同上審判筆錄）
    ，衡諸證人楊政智與證人劉永芸係夫妻至親，豈有不知自己
    妻子之姓名之理，經比較被告、證人劉永芸及楊政智3人之
    供述，應以被告及證人劉永芸所述較合情理，顯見證人楊政
    智係因其為扣案之第一級毒品海洛因之真正持有人，為脫免
    自身刑責，始為前開虛偽不實之證述，其證言要與常情有違
    ，並非事實，殊不足採。
  (四)另被告供述其於98年12月24日12時許駕駛上開自用小客車駛
    至輪胎行更換輪胎前，曾於同日9時許，先由證人楊政智駕
    駛該車輛搭載被告一同返回證人楊政智之租屋處，在車上證
    人楊政智曾告知被告在該車副駕駛座腳踏墊上有第二級毒品
    甲基安非他命可以自行取用，被告遂於證人楊政智返家後，
    於同日10時許自行將該車輛開至五股工業區，並到便利商店
    購買燈泡與吸管組裝吸食器後，施用置於該車副駕駛座腳踏
    墊上之第二級毒品甲基安非他命1次，嗣因證人楊政智來電
    表示同日11時許需要用車，故被告即先將該車開回證人楊政
    智租屋處交還證人楊政智，於同日12時許再由證人劉永芸駕
    駛該車交予被告等情，業據被告於原審審理時供承不諱，是
    被告雖經證人楊政智告知而知悉該車輛副駕駛座腳踏墊上有
    第二級毒品甲基安非他命1包，並將該包毒品取出施用完畢
    ，惟並無其他證據足資證明證人楊政智曾告知被告置於該車
    駕駛座椅背上之外套內另有其他毒品，故縱認被告對於該車
    內藏有毒品一事有所認識，亦僅及於知悉該車副駕駛座腳踏
    墊上有第二級毒品甲基安非他命1包，而不及於披掛於該車
    駕駛座椅背之外套口袋內之第一級毒品海洛因2包，是難僅
    憑被告在路邊檢查上開車輛時為警盤查，而在置於該車、非
    被告所有之外套內搜索查獲第一級毒品海洛因2包，即遽認
    被告有持有第一級毒品之犯行。
  (五)又被告被查獲當日係受託更換上開自用小客車之輪胎及修理
    零件而於12時許駕駛該車外出，並於前往輪胎行更換輪胎後
    ，於15時許將該車停放在路邊檢查車門零件時為警盤查而查
    獲毒品，業如前述，是被告既因受託修車而短暫接觸該車輛
    ，實無可能先仔細翻動車內所有物品，確認有無違禁物品後
    再開始修理車輛，顯見被告對於置放於該車內之外套口袋內
    藏有第一級毒品海洛因2包一事，應不知情，則被告主觀上
    既無認識該車內有第一級毒品海洛因，亦未有將上開毒品置
    於自己實力支配範圍下之意思，即與毒品危害防制條例第11
    條第1項持有第一級毒品罪之構成要件有間。
  (六)綜上所述，被告辯稱其受證人楊政智、劉永芸夫婦所託、修
    理上開自用小客車，不知車內證人楊政智之外套內置放證人
    楊政智所有之2包海洛因等情，尚非虛妄，應堪採信。檢察
    官所提出之各項證據，尚有合理懷疑之存在，而未達於通常
    一般人均不致於有所懷疑，而得確信為真實之程度，尚不足
    以使本院形成被告有檢察官所指之持有第一級毒品有罪之心
    證。此外，復查無其他積極證據足認被告有何上揭犯行，揆
    諸前揭說明，既不能證明被告犯罪，自應為被告無罪之諭知
    。
五、原審同此認定，諭知被告無罪，核無不合。檢察官上訴意旨
    略以：「被告占有上開自用小客車處理修車事宜長達6小時
    ，且修車地點在公開場合，扣案之毒品價值數萬元，楊政智
    豈會干冒為警查緝之風險，將毒品置於車內，逕交被告修理
    並取用車內之甲基安非他命，被告辯稱不知車內置放海洛因
    乙節，顯係避重就輕之詞，不足採信，原判決認事用法即有
    違誤。」等語。惟查：被告與證人楊政智、劉永芸係往來頻
    繁之友人，此由證人楊政智、劉永芸夫婦放心將上開自用小
    客車交付被告修理乙節可知，其等之交情匪淺，況其等3人
    均有施用第二級毒品（甲基）安非他命之習慣，證人楊政智
    未將置於車內外套內之海洛因取出，交待其妻即證人劉永芸
    將上開自用小客車交付被告修理，並告知被告可逕自取用車
    內副駕駛座腳踏墊上之（甲基）安非他命，因被告僅施用（
    甲基）安非他命，並無施用海洛因之習慣，亦合於常情，足
    徵被告所辯要與事實相符。從而，檢察官之上訴未提新事證
    ，再執陳詞而為爭執，難認有理由，應予駁回。
據上論斷，應依刑事訴訟法第368條，判決如主文。
本案經檢察官陳傳宗到庭執行職務。
中    華    民    國   100    年     6     月    9    日
                  刑事第十七庭  審判長法  官  王炳梁
                                      法  官  周明鴻
                                      法  官  黃雅芬
以上正本證明與原本無異。
不得上訴。
                                      書記官  鄭雅云
中    華    民    國   100    年     6     月    9    日